---
title: "Introdução a Manipulação de dados no R usando dplyr"
output: html_document
---

# dplyr e o tidyverse

*dplyr* é um pacote para a manipulação de DataFrames no R. dplyr faz parte do [*tidyverse*](https://www.tidyverse.org/), que é um conjunto de pacotes com uma filosofia de uso compartilhada, simplificando o processo de manipulação e análise de dados. 

Para usar o dplyr, o primeiro passo é importar a biblioteca. Execute todas as células de código do tutorial para ver o resultado.

```{r, message=FALSE}
#importing libraries
library(dplyr)
```



## Lendo dados de um arquivo

O DataFrame carregado contém dados de apartamento para alugar na cidade de Curitiba.

```{r}
# lê o arquivo CSV
df <- read.csv('../data/aluguel.csv', header = T, sep=",")

# mostra o conteúdo do DataFrame
df
```

## Filtrando e selecionando dados

O dplyr usa um operador especial para manipular os dados, o `%>%` (pipe). Este operador "envia" informação da operação à esquerda para a operação à direita. Abaixo usamos o operador junto com a função `filter()` para filtrar apenas os apartamentos com área maior que 80m2.

```{r}
df %>% filter(area > 80)
```

Para selecionar algumas colunas de um DataFrame, usamos a função `select()`, listando os nomes das colunas ou referenciando suas posições no DataFrame. Abaixo selecionamos a coluna endereco e também a 3a e 5a colunas.

```{r}
df %>% 
  select(endereco, c(3, 5))
```
Podemos também selecionar todas as colunas exceto alguma. Para isso, basta usar o operador de negação (!):
```{r}
df %>% 
  select(!c("endereco", "suite"))
```

## Manipulação dos dados

Além de selecionar dados, o dplyr também tem funções para manipulação. Para incluir uma nova coluna, é possível usar o `mutate()`. Abaixo incluímos uma nova coluna `total` contendo a soma dos valores de aluguel e condomínio.

```{r}
df %>% 
  mutate(total = aluguel + condominio)
```

Para ordenar um DataFrame de acordo com uma coluna, usa-se a função `arrange()`. Abaixo ordenamos o DataFrame pela coluna *aluguel* em ordem decrescente:

```{r}
df %>% 
  arrange(desc(aluguel))
```

As funções do dplyr podem ser combinadas. Por exemplo, abaixo fazemos diversas operações em cascata usando múltiplos operadores `%>%`.

```{r}
df %>% 
  filter(area > 80) %>% 
  mutate(total = aluguel + condominio) %>% 
  select(endereco:vaga, total) %>% 
  arrange(total)
```

Perceba que as operações não afetam o DataFrame original:

```{r}
df
```
Para efetivar as alterações, é preciso sobrescrever o DataFrame original:

```{r}
df <- df %>% 
  filter(area > 80) %>% 
  mutate(total = aluguel + condominio) %>% 
  select(endereco:vaga, total) %>% 
  arrange(total)

df
```
